【裁判字號】    98,訴,541
【裁判日期】    981231
【裁判案由】    分割共有物
【裁判全文】
臺灣彰化地方法院民事判決  98年度訴字第541號
原        告  乙○○
被        告  戊○○
訴 訟代理 人  庚○○
被        告  丁○○○
上列二人共同
訴 訟代理 人  楊錫楨律師
複  代理  人  張淑惠    住同上鎮○○路○段58號3樓
被        告  丙○○    住彰化縣田中鎮○○路○段40號
                        居同上鎮○○街19號
訴 訟代理 人  己○○    住同上
被        告  甲○○    住彰化縣員林鎮浮圳巷85弄40號
上列當事人間請求分割共有物事件，本院於民國98年12月16日言
詞辯論終結，茲判決如下：
    主      文
兩造共有坐落彰化縣員林鎮○○○段八八四地號、地目田、面積
八０六點七四平方公尺土地分割如附圖乙案所示，即各共有人分
得土地編號、面積詳如附表一所示。
兩造應互為補償之金額如附表二所示。
訴訟費用由兩造按附表一所示應有部分之比例負擔。
    事實及理由
一、被告甲○○、丙○○經合法通知，未於最後言詞辯論期日到
    場，核無民事訴訟法第386條各款所列情形，爰依原告之聲
    請，由其一造辯論而為判決。
二、原告主張：
  (一)坐落彰化縣員林鎮○○○段884地號、地目田、面積806.74
    平方公尺土地（下稱系爭土地）為兩造共有，各共有人應有
    部分比例詳如附表一所示。
  (二)系爭土地符合農業發展條例第16條第1項第4款規定，並無因
    物之使用目的不能分割，亦未訂有不分割之約定。
  (三)茲因兩造無法協議分割，爰依法請求按照附圖分割草案（下
    稱甲案）分割等語。
三、被告辯稱：
  (一)被告丁○○○、戊○○部分：
  1.不同意原告所提甲案，因甲案分別將被告丁○○○、戊○○
    分在系爭土地上有巷道及建物部分，並非適當之分割方法，
    爰提出如附圖所示乙案。
  2.依乙案分割，將被告甲○○分在其所興建農舍坐落位置，除
    地形方正外，其農舍亦得保留。
  3.依照卷附系爭土地之登記資料及原告98年7月22日陳報狀顯
    示，各共有人各自取得系爭土地應有部分之沿革如下：
  (1)被告戊○○於86年1月7日向原共有人曹聰榮買受應有部分24
    分之4。
  (2)被告丁○○○於61年4月19日向其前手買受應有部分24分之2
    。
  (3)被告甲○○於74年6月7日向原共有人吳買受部分應有部分
    480分之37，加計其自己應有部分為480分之97。
  (4)原共有人吳於74年1月20日自其前手李金燦買受部分應有
    部分後，加計其自己應有部分為480分之134。嗣其應有部分
    於95年間遭其債權人聲請查封，延至96年10月3日由系爭土
    地原共有人江劉碧之繼承人即原告、被告丙○○及訴外人江
    美英、江秋娥、江圳平等人，優先承買該應有部分，其後再
    由原告向其他江劉碧之繼承人購買其他應有部分，故目前由
    原告取得應有部分480分之134。
  (5)原共有人蕭三於68年9月29日將其應有部分2分之1移轉登記
    予李金燦，李金燦則於74年1月20日移轉登記部分應有部分
    予吳外，另同時將其餘應有部分160分之43移轉登記予江
    劉碧。該應有部分160分之43於江劉碧死後即96年1月22 日
    分割繼承登記予被告丙○○。
  (6)綜上，原告應有部分480分之134及被告丙○○應有部分160
    分之43，均源自其前手吳、江劉碧、李金燦等人而來。則
    其前手吳等人與他人就系爭土地所為使用限制之約定，應
    由原告及被告丙○○繼承或承擔，不得將該等不利益轉嫁其
    他共有人，始與繼承及信賴原則相符。
  4.系爭土地西邊巷道（彰化縣員林地政事務所98年8月24日字
    第1301號複丈成果圖所示編號C部分，下稱系爭巷道）自68
    年留設迄今。依卷附李金燦與李松壽於68年11月22日所簽定
    杜賣契字之內容、特約條件及標示圖面可知，應係留供李松
    壽出入使用。又依江劉碧及吳於74年2月15日所簽立同意
    書，亦知江劉碧及吳已同意將系爭巷道留作通行道路。是
    以，基於繼承規定及信賴原則，當由原告及被告丙○○於分
    割時承受分配系爭巷道所在土地之結果，始符公平原則。
  5.原告應有部分全部自吳輾轉買受或繼承而來，且系爭土地
    西邊鐵架磚造建物（前開複丈成果圖編號D部分，門牌浮圳
    巷85弄46號）原為吳所有，自應將該建物坐落之基地分歸
    原告，以使法律關係單純。
  6.被告甲○○所有合法農舍（前開複丈成果圖編號B1部分，門
    牌浮圳巷85弄38號、40號）係當時全體共有人同意興建，則
    該農舍坐落之基地應分歸被告甲○○取得。
  7.被告丁○○○、戊○○及其前手未曾與他人協議留設系爭巷
    道，故不應承受分配系爭巷道所在基地之不利益結果，方符
    合信賴保護原則。被告丁○○○、戊○○應有部分面積較少
    ，故不宜再減分。至於被告丙○○應有部分面積較多，其減
    分結果，無礙於土地之利用，並輔以金錢補償方式，補償其
    面積減少之損失。
  8.從而，被告所提乙案始為較公平適當之分割方案，爰請求依
    乙案分割，並依鑑定人鑑定結論，相互找補等語。
  (二)被告丙○○部分：
    同意分割，被告丙○○目前未使用系爭土地。
  (三)其餘被告未於言詞辯論期日到場，亦未提出任何書狀作何答
    辯。
四、原告主張系爭土地為兩造共有，其地目、面積、共有人、應
    有部分各詳如前述，亦無因物之使用目的不能分割或訂有不
    分割期限等情形，兩造復未能協議分割各情，業據原告提出
    相符之土地登記謄本、地籍圖謄本等件為證，且為被告所不
    爭執，自堪信原告此部分之主張為真實。
五、按「各共有人，除法令另有規定外，得隨時請求分割共有物
    。」、「分割之方法不能協議決定，‧‧‧法院得因任何共
    有人之請求，命為下列之分配：一以原物分配於各共有人‧
    ‧‧」、「每宗耕地分割後每人所有面積未達0.25公頃者，
    不得分割。但有下列情形之一者，不在此限：‧‧‧本條例
    中華民國89年1月4日修正施行前之共有耕地，得分割為單獨
    所有。」，民法第823條第1項前段、第824條第2項第1款前
    段、農業發展條例第16條第1項第4款分別定有明文。經查：
    系爭土地為特定農業區農牧用地，屬於農業發展條例規定之
    耕地，且於89年1月4日已為兩造或其前手共有，此情有土地
    登記謄本附卷可參。次查：系爭土地並無因物之使用目的不
    能分割或訂有不分割期限等情形，兩造復未能達成分割協議
    ，已如前述。準此，原告本於共有人分割請求權，請求判決
    分割，核與前開規定洵無不合，應予准許。
六、經查：系爭土地上由西至東，依序為吳之鐵架磚造建物（
    門牌浮圳巷85弄46號）、系爭巷道、被告甲○○所有系爭農
    舍（門牌浮圳巷85弄38號、40號）、無人使用之空地，其聯
    外道路位於南側即東西向、約5公尺寬之浮圳巷85弄各情，
    業據本院會同彰化縣員林地政事務所派員履測現場屬實，分
    別製作勘驗筆錄、土地複丈成果圖附卷可稽，復有原告所查
    報之現場簡圖及照片附卷存參。經審酌原告所提甲案，原告
    不僅拒絕繳納製作分割圖之地政規費（卷附彰化縣員林地政
    事務所98年10月19日員地二字第0980007117號函參照），且
    未經取得其他共有人同意，僅屬個人意見；核其內容，亦罔
    顧各共有人取得應有部分之沿革及使用現狀；再加以甲案未
    詳載各共有人分得土地面積，及找補條件，故難採認。反觀
    被告丁○○○、戊○○所提乙案，各共有人分得土地之地形
    方正，且被告甲○○合法農舍分割後得以保留；及原告應有
    部分源自（買賣或繼承）其前手吳、江劉碧、李金燦等人
    而來，其前手與訴外人李松壽既約定系爭巷道留作通路使用
    （卷附杜賣契字影本、位置圖影本及同意書影本參照），則
    將系爭巷道及吳鐵架磚造建物坐落基地分予原告，即屬有
    據；又各共有人分得土地均面臨南側聯外道路，出入無礙。
    再者，本院依被告丁○○○、戊○○之聲請，將乙案囑託華
    聲企業發展鑑定顧問有限公司鑑定，嗣經該公司鑑定完畢並
    檢送98年10月20日(98)華聲樺字第14699號不動產鑑定報告
    書，其上載明該公司派員實地調查鄰近地價，根據當地里鄰
    環境、交通狀況、公共設施、使用現況、經濟發展程度及房
    地產交易現況等因素，並依據國際估價原則，即成本估價法
    、市場估價法、所得估價法等估價法則，並參考路線價估價
    法、地段率遞減法、深度遞減法、平均法、預測原則、不動
    產市場資料、各項經營指標，再以最後之評估推定數，導出
    如附表二所示找補金額，自屬可採。本院因認被告丁○○○
    、戊○○所提乙案，已符合公平適當原則，洵堪採認。爰依
    判決分割系爭土地如主文第一項所示，並諭知兩造間相互補
    償之金額如附表二即主文第二項所示。
七、本件分割共有物事件，如由敗訴之被告負擔訴訟費用顯失公
    平，爰命勝訴之原告亦應負擔部分訴訟費用。
八、本件事證已臻明確，兩造其餘攻擊防禦方法，經審酌後於判
    決結果不生影響，爰不再贅詞論列。
九、訴訟費用負擔之依據：民事訴訟法第78條、第80條之1、第
    85條第1項但書。
中    華    民    國    98    年    12    月    31    日
                民事第一庭      法  官  陳正禧
以上正本係照原本作成。
如對本判決不服，得於判決送達後20日內向本院提出上訴狀。（
須附繕本）
中    華    民    國    98    年    12    月    31    日
                                 書記官  莊素美
 ┌──────────────────────────────┐
 │附表一（彰化縣員林鎮○○○段884地號土地，被告丁○○○、曹聰 │            │
 │錦所提乙案）                                                │            │
 ├─────┬───────┬───────┬────────┤
 │共有人姓名│應有部分及訴訟│分配位置編號（│增減差額（單位：│
 │          │費用負擔之比例│面積平方公尺）│新台幣元）      │
 │          │              │、取得型態    │                │
 ├─────┼───────┼───────┼────────┤
 │丁○○○  │24分之2       │C（67.23）    │6               │
 │          │              │單獨取得      │                │
 ├─────┼───────┼───────┼────────┤
 │甲○○    │460分之97     │D（190.7）    │97,098          │
 │          │              │單獨取得      │                │
 ├─────┼───────┼───────┼────────┤
 │戊○○    │24分之4       │B（134.46）   │12              │
 │          │              │單獨取得      │                │
 ├─────┼───────┼───────┼────────┤
 │丙○○    │160分之43     │A（168.74）   │-168,682        │
 │          │              │單獨取得      │                │
 ├─────┼───────┼───────┼────────┤
 │乙○○    │480分之134    │E（245.61）   │71,566          │
 │          │              │單獨取得      │                │
 └─────┴───────┴───────┴────────┘
 ┌──────────────────────────────┐
 │附表二（單位：新台幣元）                                    │
 ├─────┬────┬────┬────┬────┬────┤
 │應付金額  │戊○○  │丁○○○│甲○○  │乙○○  │合計    │
 ├─────┤12      │6       │97,098  │71,566  │        │
 │受補金額  │        │        │        │        │        │
 ├─────┼────┼────┼────┼────┼────┤
 │丙○○    │12      │6       │97,098  │71,566  │168,682 │
 │-168,682  │        │        │        │        │        │
 ├─────┼────┼────┼────┼────┼────┤
 │合計      │12      │6       │97,098  │71,566  │168,682 │
 └─────┴────┴────┴────┴────┴────┘

司法院資訊處製作；財團法人民間司法改革基金會備份。
